ACORDAO-COMPLETO-2332336

ACÓRDÃO 2246/2019 ATA 6/2019 - PRIMEIRA CÂMARA

VISTOS, relatados e discutidos estes autos de aposentadoria deferida pela Universidade Federal de Lavras,
ACORDAM os Ministros do Tribunal de Contas da União, reunidos em sessão da 1ª Câmara, diante das razões expostas pelo Relator, com fundamento no art. 71, inciso III, da Constituição Federal e nos arts. 1º, inciso V, 39, inciso II, e 45 da Lei 8.443/1992, em:
9.1. considerar ilegal o ato de aposentadoria de interesse do sr. Enivanis de Abreu Vilela, recusando seu registro;
9.2. dispensar o ressarcimento das quantias indevidamente recebidas, em boa-fé, pelo interessado, consoante o Enunciado 106 da Súmula de Jurisprudência deste Tribunal;
9.3. determinar à Universidade Federal de Lavras que:
9.3.1. faça cessar, no prazo de 15 (quinze) dias, contado a partir da ciência desta deliberação, os pagamentos decorrentes do ato impugnado, sob pena de responsabilidade solidária da autoridade administrativa omissa, consoante disposto nos arts. 71, inciso IX, da Constituição Federal e 262 do Regimento Interno desta Corte;
9.3.2. dê ciência do inteiro teor desta deliberação ao sr. Enivanis de Abreu Vilela, alertando-o de que o efeito suspensivo proveniente da interposição de eventuais recursos, caso não providos, não o exime da devolução dos valores indevidamente percebidos após a notificação;
9.3.3. envie a esta Corte de Contas, no prazo de 30 (trinta) dias, por cópia, comprovante de que o sr. Enivanis de Abreu Vilela  teve ciência desta deliberação;
9.4. esclarecer à unidade de origem, com supedâneo no art. 262, § 2º, do Regimento Interno do TCU, que a concessão considerada ilegal poderá prosperar mediante a emissão e o encaminhamento a este Tribunal de novo ato concessório, escoimado das irregularidades apontadas nestes autos;
9.5. determinar à Sefip que monitore o cumprimento das medidas acima.

Apreciação, para fins de registro, de aposentadoria concedida pela Universidade Federal de Lavras.

Primeira Câmara

Universidade Federal de Lavras.

3. Interessado: Enivanis de Abreu Vilela (XXX.414.106-XX).

13.1. Ministros presentes: Walton Alencar Rodrigues (Presidente), Benjamin Zymler (Relator), Bruno Dantas e Vital do Rêgo.
13.2. Ministros-Substitutos presentes: Augusto Sherman Cavalcanti e Weder de Oliveira.

BENJAMIN ZYMLER

Adoto como relatório, com os ajustes de forma pertinentes, a instrução elaborada no âmbito da Secretaria de Fiscalização de Pessoal (Sefip) , a qual contou com a anuência dos dirigentes da unidade técnica e do representante do Ministério Público:
“INTRODUÇÃO
1.	Trata-se de ato de concessão de aposentadoria de Enivanis de Abreu Vilela, ex-servidor da Universidade Federal de Lavras.
2.	O ato foi submetido, para fim de registro, à apreciação do Tribunal de Contas da União (TCU) de acordo com o art. 71, inciso III, da Constituição Federal. O cadastramento e a disponibilização ao TCU ocorreram por intermédio do Sistema de Apreciação e Registro de Atos de Admissão e Concessões, na forma dos arts. 2º, caput e incisos I a VI, e 4º, caput, da Instrução Normativa - TCU 78/2018.
....................................................................................................................................................................
HISTÓRICO
4.	O servidor Enivanis de Abreu Vilela aposentou-se, em 25/4/1995, no cargo de professor, com proventos integrais, com tempo total de aposentadoria de 35 anos, 7 meses e 16 dias. No ato de aposentadoria consta a averbação de tempo de aluno monitor (1 ano) e tempo convertido (4 anos, 1 mês e 29 dias) . 
5.	O Controle Interno manifestou-se pela ilegalidade do ato elencando as seguintes irregularidades: utilização de tempo de aluno monitor, sem comprovação de contribuição previdenciária, para fim de aposentadoria e anuênios, contrariando jurisprudência do TCU e orientação da SRH/MP; conversão, sem amparo legal, do tempo de professor em tempo comum, pelo fator 1,166; acumulação das vantagens dos arts. 62 e 192 da Lei 8.112/1990 antes do advento da Decisão TCU 781/2001-Plenário, que teria admitido a hipótese; e pagamento de ATS e GAE sobre a vantagem do art. 192, inciso II, da Lei 8.112/1990.
6.	Esta Secretaria realizou a oitiva do interessado, por intermédio da Universidade Federal de Lavras, por meio dos ofícios SEFIP-D/2327 e 2327-2, de 22/12/2011, solicitando que o Sr. Enivanis de Abreu Vilela se manifestasse sobre as seguintes irregularidades (peça 1, p. 36-37 e 39) :
1) conversão do tempo de professor pelo fator de 1,166, somando-se ao tempo utilizado para a aposentadoria 4 anos, 1 mês e 29 dias; 
2) vantagem do art. 192, inciso II, sendo paga a maior, pela diferença do provento básico de Professor Titular e Professor Adjunto I; 
3) contagem irregular, para fins de aposentadoria e concessão de anuênios, de 1 (um) ano de tempo de serviço na condição de aluno monitor.
7.	A Universidade Federal de Lavras recebeu os ofícios de oitiva em 4/1/2012 (peça 3) , encaminhando, em resposta, a documentação anexada à peça 5.  
8.	O Sr. Enivanis de Abreu Vilela tomou ciência da oitiva em 2/2/2012 (peça 5, p. 26-27) .
9.	Posteriormente, esta Secretaria encaminhou nova oitiva, por meio dos ofícios 15563 e 15564/2015-TCU/SEFIP, de 16/10/2015, para que o interessado prestasse esclarecimentos sobre as seguintes irregularidades (peças 7 e 8) :
a) inconsistências apontadas pelo Controle Interno, a saber:
a.1) utilização de tempo de aluno monitor, sem comprovação de contribuição previdenciária, para fim de aposentadoria e anuênios; 
a.2) acumulação das vantagens dos arts. 62 e 192 da Lei 8.112/90 antes da vigência da Decisão TCU 781/2001 - Plenário, que teria permitido essa acumulação; 
a.3) pagamento de ATS e GAE sobre a vantagem do art. 192, inciso II, da Lei 8.112/90; 
a.4) conversão do tempo de professor em tempo comum, pelo fator 1,166; 
b) tempo insuficiente para se aposentar pelo fundamento utilizado;
c) inconsistência no cálculo da vantagem do art. 192, inciso II, da Lei 8.112/1990, considerando o tempo insuficiente para se aposentar pelo fundamento utilizado.
10.	A Universidade Federal de Lavras recebeu os ofícios de oitiva 15563 e 15564 em 29/10/2015 (peça 9) . O Sr. Enivanis de Abreu Vilela recebeu a oitiva em 5/11/2015 (peça 10, p. 1) . As alegações de defesa do interessado estão anexadas à peça 12.
EXAME TÉCNICO
Resposta à oitiva
11.	O Sr. Enivanis de Abreu Vilela apresentou as seguintes alegações de defesa (peça 12) :
a) alega que depois de mais de 20 anos aposentado recebeu a notificação do TCU para se manifestar sobre as irregularidades. Informa que na concessão da aposentadoria observou-se o direito e a interpretação à época vigente;
b) invoca a decadência administrativa do art. 54 da Lei 9.784/1999 e o princípio da segurança jurídica, considerando que já está com mais de 70 anos de idade e a concessão foi há mais de 20 anos;
c) alega que é vedada a aplicação retroativa de nova interpretação na lei. A própria universidade demonstrou, quanto à contagem do tempo de monitoria, que era admitido pelo Parecer 63/1989-CJ/MEC. Quanto à contagem do tempo pelo fator 1,166, a universidade informou que se deu conforme Parecer 20, de 27/7/1991, do Procurador Chefe da Procuradoria do CNPq, bem como demonstrou a legalidade da vantagem do art. 192 da Lei 8.112, considerando que o cargo de Professor Titular era considerado classe única, e da incidência da GAE e ATS sobre ela;
d) no ano de 1965 o interessado foi monitor da então Escola Superior de Agricultura de Lavras. Na ocasião, recebia remuneração, a expensas do orçamento da União, com dotação específica. O interessado laborou nas atividades agrícolas da então Escola Superior de Agricultura de Lavras. Esta situação já permite a conclusão da legitimidade da contagem do referido tempo, para efeito de aposentadoria, considerando a similitude fática com a situação dos alunos aprendizes;
e) a vantagem do art. 62 da Lei 8.112/1990 tinha natureza jurídica de apostilamento, bastando para sua incorporação ao patrimônio jurídico do servidor o exercício das condições estipuladas. Já a vantagem do art. 192 da mesma Lei era assegurada a todo servidor que contasse tempo para aposentadoria com proventos integrais. As vantagens não se excluíam e, conforme princípio da hermenêutica jurídica, não pode o intérprete inserir exceção onde o legislador assim não fez. Como o interessado possuía tempo para aposentadoria com proventos integrais, tinha direito a ambas as vantagens. O mesmo afirma-se relativamente ao pagamento de ATS e GAE sobre a vantagem do mencionado art. 192; e 
f) por fim, solicita o registro de seu ato de aposentadoria. 
Resposta da Universidade Federal de Lavras
12.	A Universidade Federal de Lavras prestou os seguintes esclarecimentos sobre a aposentadoria do Sr. Enivanis de Abreu Vilela (peça 5) :
a) o professor aposentou-se com base no art. 40, inciso III, alínea ‘a’, da Constituição Federal/1988 (redação original) , conforme Portaria 130, de 19/4/1995, publicada no DOU de 25/4/1995;
b) o inativo levou para os proventos a vantagem do art. 192, II, da Lei 8.112/1990 e a incorporação de quintos/décimos com suporte na Lei 8.911/1994, transformada em VPNI, por força do art. 15 da Lei 9.527/1997 e do art. 62-A da Lei 8.112/1990;
c) a averbação do tempo de monitor baseou-se no Parecer 63/1989-CJ/MEC. Informa que o interessado foi aluno monitor da então Escola Superior de Agricultura de Lavras, atual Universidade Federal de Lavras, no ano de 1965, tendo recebido, nesse período, bolsa do Ministério da Agricultura, percebendo a correspondente remuneração na dotação do orçamento da União, para prestação de serviços como aluno monitor, nas atividades agrícolas da Escola Superior de Agricultura de Lavras. Assim, caracterizou-se a relação de emprego;
d)  informa que a conversão pelo fator de 1,166 tratada nestes autos, à época praticada pela UFLA, também era utilizada por diversos órgãos da esfera federal, como o INSS, que aplicava a Tabela de Conversão descrita no art. 64 do Decreto 357/1991. Cita o Parecer 20, de 27/7/1991, do Procurador Chefe da Procuradoria do CNPq, e alega que a própria Emenda Constitucional 20/1998 admite a conversão do peso de 1,166 (homem) e 1,20 (mulher) sobre o tempo de magistério, conforme se depreende do comando inscrito no § 4º do art. 8º; e
e) registra ainda que o servidor ocupava o cargo de professor titular à luz do Anexo do Decreto 94.664/1987, que aprovou o Plano Único de Classificação e Retribuição de Cargos e Empregos (PUCRCE) , de que trata o art. 30 da Lei 7.596/1987, que não é composto de níveis como acontece com as demais classes integrantes do Magistério Superior, sendo considerado, portanto, de classe única. Assim, tendo em conta que o inciso II da Lei 8.112/1990 se refere à diferença entre a renumeração do padrão ocupado e a remuneração do padrão da classe imediatamente anterior, a diferença, no caso do Magistério Superior, é calculada entre a renumeração da classe de Professor Titular e a classe de Professor Adjunto, nível 1.
13.	Foram anexados aos autos os seguintes documentos:
I) mapa de tempo de serviço, com averbação de tempo de monitor referente ao período de 1/1/1965 a 31/12/1965, bem como aplicação do fator 1,166 (tempo convertido) (peça 1, p. 24-25) ;
II) certidão com tempo de tiro de guerra (peça 1, p. 26) ;
III) certidão de tempo de serviço, emitida pela Escola Superior de Agricultura de Lavras, em 21/3/1991, referente ao período de 1/1/1965 a 31/12/1965, prestado pelo interessado como aluno-monitor, constando como fonte de pagamento recursos orçamentários da União. Consta na certidão a observação de que o Sr. Enivanis de Abreu Vilela foi aluno monitor da Escola no ano de 1965, tendo no período recebido bolsa do Ministério da Agricultura, percebendo a correspondente remuneração do orçamento da União, para prestação de serviços como aluno monitor nas atividades agrícolas da Escola Superior de Agricultura de Lavras (peça 1, p. 27-28 e 30-31) ; e
IV) certidão de tempo de serviço laborado na EMATER (peça 1, p. 29) .
Tempo de Monitor
14.	O servidor Enivanis de Abreu Vilela averbou 1 ano de tempo prestado com aluno-monitor. Este Tribunal entende ser indevida a averbação do período de aluno monitor, estagiário e bolsista para fins de aposentadoria. Essas atividades são exercidas na qualidade de aluno, com vistas ao aperfeiçoamento ou formação profissional do estudante. O monitor não é empregado ou funcionário daquele que lhe concede a bolsa de estudos, nem o subsídio recebido pode ser interpretado como remuneração por um trabalho prestado, pois não há vínculo empregatício de qualquer natureza. 
15.	Assim, não pode prosperar uma aposentadoria com aproveitamento do tempo de monitor, porquanto essa atividade é mera extensão da atividade escolar (Acórdão 697/2004-TCU-Primeira Câmara, 2852/2006 e 596/2003, ambos da 2ª Câmara) . Também já foi registrado por este Tribunal que não há amparo legal para considerar o tempo de bolsista na contagem de tempo para aposentadoria. A condição de bolsista não caracteriza vinculação empregatícia e não comprova contribuição previdenciária (Acórdão 3000/2006-TCU-Primeira Câmara) .
16.	O tempo de monitoria somente poderia ser considerado na hipótese de ter ocorrido o recolhimento das contribuições previdenciárias. A obrigatoriedade do recolhimento das contribuições previdenciárias surge com a Constituição Federal de 1988 e não somente quando da publicação da Emenda Constitucional 20/1998. De acordo com a jurisprudência do TCU, a Constituição Federal de 1988 passou a exigir o recolhimento de contribuições previdenciárias relativamente ao período laborado e não somente o tempo de serviço, para fins de aposentadoria pelo regime próprio dos servidores públicos. 
17.	O interessado aposentou-se em 25/4/1995, sendo alcançado pelas regras estabelecidas pela Constituição Federal de 1988. Assim, como não foi comprovado o recolhimento das contribuições previdenciárias relativas ao tempo laborado como monitor, este deverá ser excluído. 
18. 	Com relação à alegação de que o tempo de monitor seria semelhante ao de aluno-aprendiz, ressalta-se que na certidão de tempo de serviço da Escola Superior de Agricultura de Lavras fica registrada a condição de bolsista, bem como não existe a informação de que o interessado laborou na execução de encomendas recebidas pela escola, um dos requisitos para averbação do tempo de aluno-aprendiz (Acórdão 2024/2005-TCU-Plenário) .
Tempo convertido 
19. 	O servidor averbou 4 anos, 1 mês e 29 dias de tempo convertido (fator 1,166) . O entendimento desta Corte de Contas proferido na Súmula 245 é no sentido de que não pode ser aplicada, para efeito de aposentadoria estatutária, na Administração Pública Federal, a contagem ficta do tempo de atividades consideradas insalubres, penosas ou perigosas, com o acréscimo previsto para as aposentadorias previdenciárias segundo legislação própria, nem a contagem ponderada, para efeito de aposentadoria ordinária, do tempo relativo a atividades que permitiriam aposentadoria especial com tempo reduzido.
20.	Diante do exposto, deverá ser excluído o tempo convertido e o tempo de monitor, não podendo prosperar a aposentadoria com proventos integrais. 
21.	Desta forma, sem o tempo de convertido e o tempo de monitor, o servidor possui o tempo total para a aposentadoria de apenas 30 anos, 5 meses e 17 dias, não cabendo a aposentadoria com proventos integrais. Diante do exposto, o ato de aposentadoria do Sr. Enivanis de Abreu Vilela está ilegal. 
22.	Atualmente, o servidor possui 76 anos de idade. A aposentadoria poderá prosperar com proventos proporcionais a 30/35 avos, com base no art. 40, inciso III, alínea ‘c’, da Constituição Federal/1988 (redação original) .
Vantagens do artigo 62 e do artigo 192 da Lei 8.112/1990
23.	O servidor recebe atualmente a vantagem do art. 192, inciso II, da Lei 8.112/1990 e do art. 62 da mesma lei (peça 13) . O inciso II, do art. 192, da Lei 8.112/1990 dispunha que o servidor que contasse tempo de serviço para aposentadoria com proventos integrais poderia ser aposentado, quando ocupante da última classe da carreira, com a remuneração do padrão correspondente, acrescida da diferença entre esse e o padrão da classe imediatamente anterior. 
24.	Como o servidor não atende aos requisitos para a aposentadoria com proventos integrais, a vantagem do art. 192, inciso II, da Lei 8.112/1990 deverá ser excluída. 
25.	Quanto à rubrica VPNI ART.62-A LEI 8112/90 – AP, o servidor poderá continuar a receber a vantagem.  
Decadência Administrativa 
26. 	Esta Corte de Contas, no tocante à decadência, prevista no art. 54 da Lei 9.784/1999, entende que o referido dispositivo legal, ao ser aplicado aos atos de aposentadoria e pensão, conta seu prazo decadencial somente a partir do respectivo registro pelo Tribunal de Contas da União, visto que, em se tratando de ato complexo, só é aperfeiçoado quando de seu registro pelo TCU. Portanto, o prazo decadencial não pode ser contado a partir da concessão administrativa, mas sim a partir do exame pelo TCU. Esse é o teor da Súmula TCU 278/2012, a seguir transcrita: 
‘Os atos de aposentadoria, reforma e pensão têm natureza jurídica de atos complexos, razão pela qual os prazos decadenciais a que se referem o § 2º do art. 260 do Regimento Interno e o art. 54 da Lei nº 9.784/99 começam a fluir a partir do momento em que se aperfeiçoam com a decisão do TCU que os considera legais ou ilegais, respectivamente.’
27.	Assim, o prazo decadencial começará a contar a partir da decisão do TCU que considerar legal ou ilegal o ato de aposentadoria em exame. 
Princípio da Segurança Jurídica, Legalidade, do direito adquirido e irredutibilidade salarial
28. 	Verifica-se que o Princípio da Segurança Jurídica é vetor importante do Direito, que impõe ao magistrado a ponderação de sua incidência no caso concreto, mas sempre em face de outros princípios estruturantes da Administração Pública, como o princípio da legalidade, expresso na Constituição Federal, a partir do qual se estrutura todo o direito público e administrativo. 
29. 	A apreciação de atos de concessão de aposentadoria pela ilegalidade não infringe o princípio da segurança jurídica. A jurisprudência da Suprema Corte é no sentido de deferir ao ato de aposentadoria e pensão a classificação de ato complexo, motivo pelo qual somente quando recebe o registro pela Corte de Contas passa a estar plenamente formado (perfeito) , válido (aferição da legalidade com reflexo de definitividade perante a Administração, que não mais pode anulá-lo unilateralmente) e eficaz (plenamente oponível a terceiros, deixando de apresentar executoriedade provisória) . 
30.	Assim, pode-se concluir que não há que se falar em direito adquirido antes que o ato complexo esteja definitivamente registrado por este Tribunal, muito menos quando a concessão traz em seu bojo vício insanável, por não haver lei que a suporte.
31.	 Ressalta-se ainda que a violação ao princípio da irredutibilidade salarial também deve ser afastada, nos termos da jurisprudência do STF, que se fixou no sentido de que não há óbice à redução de proventos caso alguma parcela/vantagem esteja sendo paga ao arrepio da lei, conforme o MS 25.552, de relatoria da Exma. Ministra Cármen Lúcia, in verbis:
‘EMENTA: MANDADO DE SEGURANÇA. ATO DO TRIBUNAL DE CONTAS DA UNIÃO. APOSENTADORIA DE MAGISTRADO. (...) DECADÊNCIA ADMINISTRATIVA E OFENSA AO PRINCÍPIO DA IRREDUTIBILIDADE DE SALÁRIOS NÃO CONFIGURADAS.
 (...) 
3. O Supremo Tribunal Federal pacificou entendimento de que, sendo a aposentadoria ato complexo, que só se aperfeiçoa com o registro no Tribunal de Contas da União, o prazo decadencial da Lei nº 9.784/1999 tem início a partir de sua publicação. Aposentadoria do impetrante não registrada: inocorrência da decadência administrativa.
4. A redução de proventos de aposentadoria, quando concedida em desacordo com a lei, não ofende o princípio da irredutibilidade de vencimentos. Precedentes’ (grifo nosso) .
32.	Desta forma, entende-se que não se pode garantir o registro de uma aposentadoria considerada ilegal pelo TCU invocando apenas princípios tais como o da segurança jurídica, irredutibilidade salarial e razoabilidade, os quais deverão ser sopesados também com o princípio da legalidade.
CONCLUSÃO
33.	Em razão do exposto e tendo em vista as análises realizadas no ato de concessão de aposentadoria de Enivanis de Abreu Vilela, esta unidade técnica considera que o ato em tela deverá ser apreciado pela ilegalidade, uma vez que se averbou tempo convertido indevido, em afronta à Sumula TCU 245, bem como tempo de monitor sem comprovação do recolhimento das contribuições previdenciárias, não podendo prosperar a aposentadoria com proventos integrais.
34.	Ressalta-se que a aposentadoria poderá prosperar com proventos proporcionais a 30/35 avos, com base no art. 40, inciso III, alínea ‘c’, da Constituição Federal/1988 (redação original) .
PROPOSTA DE ENCAMINHAMENTO
35.	Ante o exposto, conforme o preceituado no art. 71, inciso III, da Constituição Federal, c/c os arts. 1º, inciso V, e 39, inciso II, da Lei 8.443/1992, e 1º, inciso VIII, e 260, §§ 1º e 4º, do Regimento Interno, e tomando por base as informações prestadas pelo órgão de controle interno e as verificações feitas pela unidade técnica, na forma prevista no art. 260, caput, do Regimento Interno, propõe-se: 
a) considerar ilegal e negar o registro do ato de concessão de aposentadoria de Enivanis de Abreu Vilela;
b) dispensar o ressarcimento das quantias indevidamente recebidas de boa-fé, nos termos da Súmula TCU n. 106;
c) determinar à Universidade Federal de Lavras que adote medidas para:
c.1) no prazo de quinze dias, fazer cessar os pagamentos decorrentes do ato impugnado por esta Corte, sob pena de responsabilidade solidária da autoridade administrativa omissa, nos termos do art. 262 do Regimento Interno/TCU;
c.2) esclarecer ao servidor que a aposentadoria poderá prosperar com proventos proporcionais a 30/35 avos, devendo ser emitido novo ato, livre da irregularidade apontada, e submetido ao TCU pelo Sistema e-Pessoal, nos termos dos arts. 262, § 2º, do Regimento Interno e 19, § 3º, da Instrução Normativa TCU 78/2008;
c.3) dar ciência, no prazo de 15 (quinze) dias, do inteiro teor desta deliberação ao interessado, alertando-o de que o efeito suspensivo proveniente da interposição de eventuais recursos junto ao TCU não o exime da devolução dos valores percebidos indevidamente após a respectiva notificação, caso esses não sejam providos; e
c.4) encaminhar ao Tribunal, no prazo de 30 (trinta) dias contados da ciência da decisão, documento apto a comprovar que o interessado tomou conhecimento do acórdão.”
É o relatório.

não há

Procurador Marinus Eduardo De Vries Marsico.

APOSENTADORIA. CÔMPUTO DE TEMPO DE ALUNO MONITOR, SEM VÍNCULO EMPREGATÍCIO E SEM CONTRIBUIÇÃO PREVIDENCIÁRIA. CONVERSÃO DE TEMPO DE MAGISTÉRIO EM TEMPO COMUM. CÁLCULO INCORRETO DA VANTAGEM DO ART. 192, INCISO II, DA LEI 8.112/1990. PRECEDENTES. ILEGALIDADE. NEGATIVA DE REGISTRO. DETERMINAÇÕES.

APOSENTADORIA (APOS)

Secretaria de Fiscalização de Pessoal (SEFIP).

Em exame a aposentadoria do sr. Enivanis de Abreu Vilela, ex-professor da Universidade Federal de Lavras (UFLA) .
2.	Tratando-se de ato remetido ao Tribunal há mais de cinco anos, ainda sem apreciação, e diante da possibilidade de negativa de registro do título, foi previamente franqueada ao interessado a oportunidade de se manifestar acerca dos seguintes quesitos:
	a) cômputo de tempo de serviço prestado na condição de aluno monitor;
	b) conversão de tempo de magistério em tempo comum; e
	c) cálculo irregular da vantagem então prevista no art. 192, inciso II, da Lei 8.112/1990.
3.	Regularmente chamado aos autos, o ex-servidor, em preliminar, invoca o instituto da decadência, estabelecido no art. 54 da Lei 9.784/1999; também contesta o que qualifica como aplicação retroativa de nova interpretação, prática vedada no art. 2º, parágrafo único, inciso XIII, da mesma Lei. No mérito, relativamente ao tempo de monitoria, assevera que prestou serviços remunerados à UFLA à semelhança dos alunos aprendizes, caracterizando relação de emprego. Sobre a conversão de tempo de magistério em tempo comum, cita precedentes judiciais admitindo a hipótese, fundados no Decreto 53.831/1964. No tocante à aposentadoria-prêmio (art. 192 da Lei 8.112/1990) , afirma que seu pagamento observa a legislação de regência. Alfim, “pela eventualidade, protesta pela dilação probatória, especialmente mediante prova documental e testemunhal”. 
4.	Instruindo o feito, a Secretaria de Fiscalização de Pessoal (Sefip) afasta a defesa apresentada e posiciona-se pela negativa de registro da concessão.
5.	O Ministério Público, em cota simples, põe-se de acordo.
6.	Em essência, acompanho os pareceres, por seus fundamentos, transcritos no relatório precedente.
7.	No tocante às preliminares suscitadas, importa salientar, de plano, que as aposentadorias e pensões constituem atos complexos, os quais apenas se aperfeiçoam quando registrados pela Corte de Contas, o que ainda não se verificou na espécie. A jurisprudência do Supremo Tribunal Federal (STF) é inequívoca a respeito:
“DECADÊNCIA – ATO ADMINISTRATIVO – DESFAZIMENTO – APOSENTADORIA – INADEQUAÇÃO. O disposto no artigo 54 da Lei nº 9.784/99, a revelar o prazo de decadência para a Administração Pública rever os próprios atos, por pressupor situação jurídica constituída, não se aplica à aposentadoria, porque esta reclama atos sequenciais ” (MS 28.604/DF, relator Min. Marco Aurélio, DJE de 21/02/2013) .
8.	Em outro precedente, o MS 27.966/DF, a manifestação do eminente Ministro Marco Aurélio, afirmando a legitimidade do TCU para apreciar o cálculo dos proventos de aposentadoria sem nenhuma limitação quanto a eventual decadência, foi ainda mais explícita:
“Quanto ao prazo previsto no artigo 54 da Lei nº 9.784/99, relativamente à revisão de atos administrativos, os pronunciamentos desta Corte são reiterados no sentido de não ser aplicável a ato complexo como é o da aposentadoria, vale dizer, fica afastado quando se faz em jogo a atuação do Tribunal de Contas da União, iniludivelmente também administrativa, apreciando o cálculo dos proventos da aposentadoria para homologá-la ou não – precedentes: Mandados de Segurança nº 24.997-8/DF, 25.090-9/DF e 25.192-1/DF, relatados pelo Ministro Eros Grau, com acórdãos publicados no Diário da Justiça de 1º de abril de 2005 – os concernentes aos dois primeiros – e 6 de maio de 2005, respectivamente.”
9.	Também não há que se falar, na hipótese, em aplicação retroativa de nova interpretação. O art. 2º, parágrafo único, inciso XIII, da Lei 9.784/1999, invocado pelo inativo, tem como pressuposto fático de incidência a revisão de ato administrativo concreto em face da mudança de entendimento por parte da Administração, ou seja, a alteração de uma situação já constituída motivada por exegese ulterior. Isso, todavia, não ocorre na aposentadoria ora em exame, uma vez que em nenhum momento esta Corte de Contas afirmou estar o título concessório em consonância com a lei.
10.	Desse modo, no âmbito do controle externo, descabe cogitar de ofensa à segurança jurídica do ex-servidor, porquanto o suposto entendimento jurisprudencial anterior, alegadamente favorável ao cômputo de tempo de monitoria ou à conversão de tempo de magistério em tempo comum, jamais se materializou em seu favor.
11.	De toda sorte, não se pode atribuir a precedentes judiciais isolados a eficácia de lei. Em verdade, não há direito adquirido a determinado entendimento ou à aplicação de determinada corrente jurisprudencial já superada, devendo prevalecer, em cada julgamento, a convicção dos julgadores na aplicação da legislação de regência – esta, sim, fonte formal de direito.
12.	Sem embargo, precisamente em homenagem aos princípios da segurança jurídica e da proteção da confiança dos administrados, esta Corte, em casos que tais, dispensa a reposição dos valores indevidamente percebidos de boa-fé pelos beneficiários (vide verbete 106 da súmula de jurisprudência) , o que também há de se verificar em favor do sr. Enivanis de Abreu Vilela.
13.	Relativamente ao pleito de dilação probatória, não há previsão para tanto na processualística desta Corte. Na realidade, ao ser formalmente provocado a se manifestar nos autos, cumpriria ao ex-servidor, nos termos do art. 162 do Regimento Interno, já trazer ao processo todos os elementos que entendesse pertinentes à defesa de seus interesses. De qualquer modo, as questões tratadas nos autos são eminentemente de direito, não havendo necessidade de produção adicional de provas.
14.	Atendo-me então ao mérito, principio pelo tempo de monitoria computado em favor do inativo.
15.	No ponto, os precedentes do Superior Tribunal de Justiça (STJ) adiante reproduzidos abordam com proficiência a matéria:
REsp 480227/DF
“PREVIDENCIÁRIO. MONITORIA UNIVERSITÁRIA. CONTAGEM COMO TEMPO DE SERVIÇO. SEGURADO FACULTATIVO. FILIAÇÃO RETROATIVA. DESCABIMENTO.
1. Não há como retirar o caráter estritamente acadêmico da monitoria, tanto que seu exercício é restrito aos estudantes dos cursos de graduação. Tem como escopo principal, conforme se extrai do art. 41 da Lei n.º 5.540/1968, iniciar o treinamento de graduandos interessados em futuramente exercer o magistério superior.
2. Como estudantes, a teor da legislação pretérita e da atual, são considerados segurados facultativos. Desse modo o período em que exercida a função de monitor pode ser contado como tempo de serviço tão-somente se as contribuições previdenciárias à época tivessem sido recolhidas, ante a impossibilidade, nesse caso, de filiação retroativa. Precedente da Egrégia Sexta Turma.
3. Recurso especial conhecido e provido” (rel. Min. Laurita Vaz; 5ª Turma; DJ 6/10/2003) .
REsp 965390/MG“PREVIDENCIÁRIO. APOSENTADORIA POR TEMPO DE SERVIÇO. MONITORIA UNIVERSITÁRIA. CONTAGEM DE SERVIÇO. SEGURADO FACULTATIVO. RECOLHIMENTO DE CONTRIBUIÇÕES PREVIDENCIÁRIAS. FILIAÇÃO RETROATIVA. IMPOSSIBILIDADE.1. Segundo o entendimento firmado nesta Corte, o monitor universitário é aluno do curso de graduação que exerce suas atividades em horário reduzido e de forma complementar à atividade discente, motivo pelo qual o período exercido na função de monitoria acadêmica, só pode ser reconhecido como tempo de serviço, quando recolhidas, à época, contribuições previdenciárias como segurado facultativo, ante a impossibilidade, nesse caso, de filiação retroativa.2. Recurso especial provido” (rel. Min. Marco Aurélio Bellizze; DJ 13/9/2012) .16.	De fato, a situação dos monitores assemelha-se não à dos alunos aprendizes, como quer o interessado, mas à dos estagiários, que, a despeito de também receberem auxílio financeiro, jamais foram considerados empregados e muito menos segurados obrigatórios do regime geral de previdência.
17.	Aliás, eis o que dispôs o Decreto 66.315/1970, ao regulamentar o art. 41 da Lei 5.540/1968:
“Art. 4º. Aos monitores, que não terão, em nenhuma hipótese, vínculo empregatício, poderá ser atribuída bolsa especial, sem reembolso, em valor fixado, para o exercício de 1970, em NCr$ 300,00 (trezentos cruzeiros novos) mensais.”
18.	Assim, ante a ausência de relação funcional, vínculo empregatício ou recolhimento de contribuições previdenciárias, não há como ter regular a averbação realizada pela UFLA.
19.	A segunda questão refere-se à contagem ponderada de tempo de magistério.
20.	Aqui, rememoro que o Supremo Tribunal Federal (STF) reconheceu, aos ex-empregados federais que passaram para o regime estatutário por força do disposto no art. 243 da Lei 8.112/1990, o direito de computarem de forma majorada, para fins de aposentadoria, o tempo de serviço anteriormente prestado – sob o regime da CLT – em condições especiais (insalubres, perigosas ou penosas) . Tal posicionamento foi esposado por esta Corte de Contas a partir do Acórdão 2008/2006-TCU-Plenário.
21.	Nada obstante, no caso específico do magistério, a atividade, outrora classificada como penosa pelo Decreto 53.831/1964 (o que, automaticamente, ensejava a contagem ponderada do tempo de serviço) , deixou de sê-lo com a promulgação da Emenda Constitucional 18/1981, publicada em 9/7/1981. 
22.	A partir de então, a aposentadoria de professor passou a ser espécie de benefício por tempo de contribuição com requisito etário reduzido, e não mais uma aposentadoria especial. Com isso, mesmo no âmbito do regime geral de previdência, para justificar eventual conversão de tempo de magistério em tempo comum, passou a ser necessária a comprovação de seu exercício em ambiente sujeito a agentes nocivos e insalubres. Tal é o entendimento assente na Suprema Corte, inclusive com repercussão geral reconhecida:
“PREVIDENCIÁRIO. AGRAVO REGIMENTAL NO RECURSO EXTRAORDINÁRIO COM AGRAVO. MAGISTÉRIO. CONVERSÃO DO TEMPO DE SERVIÇO ESPECIAL EM COMUM. SERVIÇO PRESTADO ANTES DA EC 18/81. POSSIBILIDADE. 1. No regime anterior à Emenda Constitucional 18/81, a atividade de professor era considerada como especial (Decreto 53.831/64, Anexo, Item 2.1.4) . Foi a partir dessa Emenda que a aposentadoria do professor passou a ser espécie de benefício por tempo de contribuição, com o requisito etário reduzido, e não mais uma aposentadoria especial. 2. Agravo regimental a que se dá parcial provimento” (ARE 742005 AgR, Rel. Min. Teori Zavascki, Segunda Turma, DJE 1/4/2014) .
“Recurso extraordinário com agravo. Repercussão geral da questão constitucional reconhecida. Reafirmação de jurisprudência. 2. Direito Previdenciário. Magistério. Conversão do tempo de serviço especial em comum. 3. Impossibilidade da conversão após a EC 18/81. Recurso extraordinário provido” (ARE 703.550 AgR, Rel. Min. Gilmar Mendes, Plenário, DJE 21/10/2014) .
23.	Dessa forma, em perfeita harmonia com o Acórdão 2008/2006-TCU-Plenário e com a remansosa jurisprudência do STF, tem-se que a data limite para conversão do tempo de serviço de magistério – qualificado como atividade penosa – em tempo comum é 9/7/1981.
24.	Como o sr. Enivanis de Abreu Vilela, segundo informam os autos, ingressou no magistério em 1970, tem direito à contagem majorada de cerca de 11 anos de seu tempo de atividade sob a legislação trabalhista. O acréscimo associado ao tempo restante, todavia, em torno de 14 anos, não pode ser admitido.
25.	Com os ajustes a serem efetuados pela UFLA em seu tempo de serviço, o interessado provavelmente perderá a integralidade dos proventos, esvaziando, assim, a questão alusiva ao cálculo da vantagem do art. 192, inciso II, da Lei 8.112/1990. De toda sorte, cumpre anotar que o erro anteriormente identificado não mais subsiste, ou seja, caso a vantagem fosse efetivamente devida, estaria, hoje, sendo paga corretamente (cf. peça 13) .
26.	Diante de todo o exposto, voto no sentido de que este Colegiado adote a deliberação que ora submeto à sua apreciação.
TCU, Sala das Sessões Ministro Luciano Brandão Alves de Souza, em 12 de março de 2019.
BENJAMIN ZYMLER 
Relator